【裁判字號】    99,聲判,94
【裁判日期】    990524
【裁判案由】    聲請交付審判
【裁判全文】
臺灣臺北地方法院刑事裁定              99年度聲判字第94號
    聲  請  人  乙○○
    代  理  人  江仁成律師
    被      告  甲○○
上列聲請人即告訴人因告訴被告侵占案件，不服臺灣高等法院檢
察署檢察長於民國99年4月13日以99年度上聲議字第2689號駁回
再議之處分（原不起訴處分案號：臺灣臺北地方法院檢察署檢察
官99年度偵字第2008號），聲請交付審判，本院裁定如下：
    主  文
聲請駁回。
    理  由
一、按告訴人不服上級法院檢察署檢察長或檢察總長認再議為無
    理由而駁回之處分者，得於接受處分書後10日內委任律師提
    出理由狀，向該管第一審法院聲請交付審判；法院認交付審
    判之聲請不合法或無理由者，應駁回之，刑事訴訟法第258
    條之1、第258條之3第2項前段，分別定有明文。查：本件聲
    請人即告訴人（下簡稱聲請人）乙○○前略以：被告甲○○
    明知臺北市中山區○○○路○段13巷6弄8號5樓不動產（下簡
    稱系爭房屋）係由其母即聲請人乙○○出資購買，並於民國
    73年12月29日借用其名義辦理設定登記，竟意圖為自己不法
    之所有，將該不動產侵占入己。因認被告涉有刑法第335條
    第1項之侵占罪嫌，而提起本件告訴。案經臺灣臺北地方法
    院檢察署檢察官以99年度偵字第2008號偵查後，認為聲請人
    對被告提出告訴係刑法第335條第1項罪嫌，依同法第338條
    準用第324條之規定，須告訴乃論，且依聲請人於99年2月3
    日詢問時指稱：被告係於3、4年前侵占系爭房屋等語。聲請
    人遲至98年12月1日始提出告訴，本件告訴業已逾法定6個月
    期間，而於99年3月19日為不起訴處分，因聲請人不服，又
    對被告提起再議，復經臺灣高等法院檢察署檢察長於99年4
    月13日，以99年度上聲議字第2689號駁回再議之聲請。臺灣
    高等法院檢察署處分書乃於99年4月20日寄存送達於聲請人
    ，聲請人收受後，即委任律師於10日內之同年4月30日，向
    本院提出本件交付審判之聲請，業經本院依職權調閱前揭各
    偵查卷宗核對無訛，復有本院99年4月30日收文戳1枚存卷可
    按。據上，堪認本件聲請合法，先予說明。
二、次按，91年1月17日三讀通過，同年2月8日公布之刑事訴訟
    法第258條之1，係參考德國刑事訴訟法第172條第2項之規定
    及日本刑事訴訟法第262條準起訴之規定，增訂「聲請法院
    交付審判制度」，聲請人於不服上級檢察署之駁回處分者，
    得向法院聲請交付審判；其目的係為對於檢察官起訴裁量之
    制衡，除貫徹檢察機關內部檢察一體之原則所含有之內部監
    督機制外，另宜有檢察機關以外之監督機制，由法院保有最
    終審查權而介入審查，提供聲請人多一層救濟途徑（刑事訴
    訟法第258條之1立法理由參照），以促使檢察官對於不起訴
    處分為最慎重之篩選，審慎運用其不起訴裁量權；從而，本
    條之適用一方面係強制聲請人先循檢察機關內部之監督機制
    救濟無效果後，始由法院為之，另方面亦促使檢察機關內部
    省視其不起訴處分是否妥當，法院有最終審查權；故交付審
    判之制度雖賦予法院於聲請人交付審判之聲請裁定准否前，
    可依同法第258條之3第3項規定為「必要之調查」，然法院
    於審查交付審判之聲請有無理由時，應以審酌聲請人所指摘
    不利被告之事證未經檢察機關詳為調查或斟酌，或不起訴處
    分書所載理由違背經驗法則、論理法則及證據法則為限，方
    符本條係為制衡檢察官不起訴裁量權之立法意旨。
三、聲請人聲請意旨如刑事交付審判聲請狀（如附件）所載。
四、按告訴乃論之罪，其告訴應自得為告訴之人知悉犯人之時起
    ，於6個月內為之；再案件有已逾告訴期間情事者，即應為
    不起訴處分，刑事訴訟法第237條第1項、第252條第5款分別
    載有明文。次按直系血親、配偶或同財共居親屬或其他五親
    等內血親或三親等內姻親之間，犯刑法第335條第1項之侵占
    罪，依同法第338條準用第324條之規定，須告訴乃論。經查
    ：
    （一）本件聲請人與被告為母女關係，屬直系血親，為聲請
          人及被告不爭執，復有被告及告訴人之戶籍資料在卷
          可證，應可認定。聲請人對被告提出侵占之告訴，2
          人間既為直系血親，依刑法第338條準用同法第324條
          第2項之規定，須告訴乃論。
    （二）聲請人雖一再爭執其知悉被告有侵占犯行，並非3、4
          年前，乃係98年6月12日回臺北時知道，至同年12月1
          日提出告訴，未逾6月，不應為不起訴處分云云。然
          聲請人於臺灣臺北地方法院檢察署偵查中，經檢察事
          務官詢問（下簡稱問）：被告何時侵占系爭不動產？
          聲請人答：3、4年前等語。問：為何遲至98年12月始
          提出侵占告訴？聲請人答：因為我都在南投的廟中修
          行，我是回臺北的時候才知道，她要將妹妹趕出去等
          語。問：你於98年12月1日警訊時，稱「當初是長女
          甲○○自行去辦理登記的」是何意？聲請人答：我指
          的3、4年前，我交待她去辦理與妹妹呂蓉蓉共同持有
          房屋的登記，但她不但沒有照辦，還另外登記10號房
          地向8號房地借款600萬等語（均見99年度偵字第2008
          號偵查卷第30頁），則聲請人確實已於偵查中，表示
          其係要對被告早於3、4年前已為侵占系爭房屋之犯嫌
          提出告訴，之所以對被告3、4年前所涉犯嫌遲未告訴
          ，乃因曾修行，直至回臺北時知悉被告欲將妹妹趕出
          去一事，故才決定要對被告提出告訴等情事。又由聲
          請人於偵查中供稱：98年6月以前被告每月給我5千元
          生活費，我會提告係因被告98年5月打電話給我告訴
          我要將呂中君（被告之妹）趕出家等語（見同偵查卷
          第63頁），可知聲請人於98年5月時，即認為被告有
          欲將妹妹趕出家門之事，且當時即再度確認被告涉有
          犯嫌，而起意欲對之提出本件告訴。
    （三）徵以證人呂佳蓁亦於偵查中證稱：98年初起，被告就
          不將租金收入交聲請人，聲請人曾於98年5月間要求
          被告將房屋返還，但被告拒絕，我們全家共同居住在
          此（指系爭房屋〈8號〉及相鄰10號房屋打通），一
          直到94年被告將系爭8號房屋重新裝潢出租，將我2位
          妹妹趕到10號房屋等語無訛（見同偵查卷第30至31頁
          ），更證聲請人於98年初以前仍收受系爭房屋租金，
          被告乃至98年初始未交付，聲請人並於98年5月即已
          向被告要求返還系爭房屋未果，可見聲請人若認定被
          告涉有侵占罪嫌，必定於向被告於98年5月請求返還
          之前，即已知悉。
    （四）聲請人雖舉其自製之乙○○購屋經濟來源1紙，指稱
          其知悉被告有侵占犯行，係98年6月12日回臺北時知
          道，檢察官應有誤會云云。惟觀之卷存乙○○購屋經
          濟來源1紙記載：「98.6.12因劉天命完成，回北部，
          蓁要將房屋回歸給乙○○，調閱謄本始發現94.4登記
          有誤，係遭詐騙」等語，對照卷存聲請人提出之另同
          上弄10號5樓建物登記第二類謄本列印時間適為98年6
          月12日，可知前揭說明，係指證人呂佳蓁於98年6月
          12日調閱謄本之時間，而非聲請人「天命完成，回北
          部」知道被告涉有侵占犯嫌之時間至明。若非如此，
          何以聲請人與證人呂佳蓁於偵查中，不約而同均稱在
          98年6月12日之前之98年初或98年5月間，聲請人與被
          告間對系爭房屋即有諸多對談、往來，聲請人甚至已
          對被告提出返還請求之情？是以，聲請人逕以本件其
          知悉被告涉有犯嫌之時間，應自卷存乙○○購屋經濟
          來源1紙所記載98年6月12日回臺北知悉為起算，與卷
          存其他證據不符，自難採認。
    （五）檢察官依據卷存聲請人之指訴內容，認定聲請人係於
          3、4年前即已知悉被告涉有本件其指訴侵占犯嫌之事
          實，經核對卷證其他資料，尚無顯然矛盾；而聲請人
          以提告時自製提出之乙○○購屋經濟來源1紙上記載
          ，指稱其知悉被告涉有侵占犯嫌之時應由98年6月12
          日回臺北時知道起算，則與其及證人呂佳蓁前揭陳述
          情形不相一致，應係經檢察官以告訴逾法定期間不起
          訴之後，始變異改為上揭主張，既與卷證有相悖之處
          ，尚難認聲請人之主張為有理。
五、綜上所述，臺灣臺北地方法院檢察署檢察官、臺灣高等法院
    檢察署檢察長均認本案聲請人指訴被告涉犯直系親屬間侵占
    之罪嫌，係告訴乃論之罪，且聲請人提出告訴已逾告訴期間
    ，均已列明理由於原不起訴處分書及駁回再議處分書上，對
    照本案卷內資料，經核處分理由尚無顯然之違法或不當。聲
    請人以檢察官曲解聲請人原指訴內容之文義，所為處分之認
    定違反論理及經驗法則為由，聲請本件交付審判，核非有理
    由。本件原檢察官及臺灣高等法院檢察署檢察長依卷證資料
    ，分別予以不起訴處分及駁回再議聲請之處分，尚無違法及
    不當之處，未予論列之部分，亦與認定之結論無生影響，俱
    如前述，聲請人仍執陳詞，指摘前揭處分均有如上之違誤或
    不當，聲請交付審判，為無理由，應予駁回。
據上論斷，依刑事訴訟法第258條之3第2項前段，裁定如主文。
中    華    民    國    99    年     5    月    24    日
                   刑事第十六庭 審判長法  官    蔡守訓
                                      法  官    羅月君
                                      法  官    徐千惠
上正本證明與原本無異。
本裁定不得抗告。
                                      書記官    高心羽
中    華    民    國    99    年    5     月    24    日
附件：刑事交付審判聲請狀

司法院資訊處製作；財團法人民間司法改革基金會備份。
